臺灣高等法院刑事判決　　　　　　　　96年度上訴字第4254號
上　訴　人　臺灣板橋地方法院檢察署檢察官
上　訴　人
即　被　告　甲○○
　　　　　　　　　　（現另案在臺灣臺北監獄台北分監執行中
　　　　　　　　　　）
上列上訴人因被告違反毒品危害防制條例案件，不服台灣板橋地
方法院96年度訴字第230號，中華民國96年8月6日第一審判決（
起訴案號：台灣板橋地方法院檢察署95年度毒偵字第8380號），
提起上訴，本院判決如下：
    主  文
上訴駁回。
    事  實
一、甲○○曾於民國（下同）八十八年三月間因施用毒品案件，
    經原審法院以八十八年度毒聲字第九二一號裁定送觀察、勒
    戒後，認無繼續施用毒品之傾向，於八十八年三月八日釋放
　　出所，並經臺灣板橋地方法院檢察署檢察官於八十八年三月
  　九日以八十八年度偵字第四二七四號為不起訴處分確定；復
    於八十八年八月間因施用毒品案件，經原審法院以八十八年
    度毒聲字第四二七一號裁定送觀察、勒戒後，認無繼續施用
    毒品之傾向，於八十八年十月十九日釋放出所，並經臺灣板
    橋地方法院檢察署檢察官於八十八年十一月十日以八十八年
    度毒偵緝字第三二八號為不起訴處分確定；又於九十年間因
    施用毒品案件，經原審法院以九十年度毒聲字第二八八九號
    裁定令入戒治處所施以強制戒治一年，嗣因戒治成效良好，
    經原審法院以九十年度毒聲字第四九九七號裁定停止戒治，
    於九十一年三月十三日停止戒治出所，所餘戒治期間付保護
    管束，嗣於保護管束期間再犯毒品案件，經原審法院以九十
    一年度毒聲字第二０六九號裁定撤銷保護管束，令入戒治處
    所施以戒治，於九十三年一月九日因毒品危害防制條例修正
    釋放（原執行戒治期滿日為九十三年一月十七日）。上開九
    十年間施用毒品犯行，並經檢察官聲請簡易判決處刑，經原
    審法院以九十年度板簡字第一四一二號判處有期徒刑四月確
    定；復因違反稅捐稽徵法等案件，經本院以九十一年度上訴
    字第八七五號分別判處有期徒刑六月、四月、四月，定其應
    執行刑為有期徒刑一年，並經最高法院駁回上訴確定。嗣上
　  開施用毒品及違反稅捐稽徵法等四罪，經本院定應執行刑為
    有期徒刑一年三月；另於九十二年間因施用第二級毒品罪，
    經原審法院以九十二年度簡字第三六八七號判處有期徒刑六
    月，如易科罰金以銀元三百元折算一日確定，並與前開數罪
    經接續執行，於九十四年六月一日執行完畢；又於九十四年
    間因施用第二級毒品案件，經臺灣臺北地方法院以九十四年
    度易字第一七八二號判處有期徒刑六月，如易科罰金以銀元
    三百元折算一日確定，於九十五年十一月九日易科罰金執行
    完畢（以上犯罪構成累犯）；再於九十五年五、六月間因施
    用第二級毒品案件，經原審法院以九十五年度易字第一五八
    三號判處有期徒刑十月確定，嗣因符合中華民國九十六年罪
    犯減刑條例規定，經減為有期徒刑五月，現正執行中。
二、詎甲○○猶不知戒絕，復基於施用第一級毒品海洛因、第二
    級毒品甲基安非他命（起訴書誤載為安非他命）之犯意，於
    九十五年九月十四日，在臺北縣林口鄉高鐵工地內，以將海
    洛因、甲基安非他命置入玻璃球內以火燒烤產生煙霧後吸食
    之方式，同時施用海洛因及甲基安非他命一次。嗣於九十五
    年九月十四日十七時四十分許，在臺北縣樹林市○○路○段
    八六號附近，為警查獲，並扣得第二級毒品甲基安非他命一
    包（毛重一．０公克、淨重０．八公克、驗餘後淨重０．七
    八九公克）。
三、案經臺北縣政府警察局樹林分局報告臺灣板橋地方法院檢察
    署檢察官偵查起訴。
    理  由
一、前開事實，業據被告於原審及本院審理時坦承不諱，且被告
    經警查獲後採集之尿液，經送請臺灣檢驗科技股份有限公司
    檢驗結果，確呈鴉片類及安非他命類陽性反應，有該公司九
    十五年十月十二日濫用藥物尿液檢驗報告一份附卷可稽。此
    外，復有甲基安非他命一包（毛重一．０公克、淨重０．八
    公克、驗餘後淨重０．七八九公克）扣案可佐。扣案之甲基
　  安非他命一包（毛重一．０公克、淨重０．八公克、驗餘後
    淨重０．七八九公克）經送請臺灣檢驗科技股份有限公司鑑
    驗結果，確呈甲基安非他命陽性反應，亦有該公司九十六年
    六月六日濫用藥物檢驗報告在卷為憑，足見被告前開自白與
    事實相符。
二、按毒品危害防制條例於九十二年七月九日修正公布，自九十
    三年一月九日施行，其中第二十條、第二十三條將施用毒品
    之刑事處遇程序，區分為「初犯」及「五年內再犯」、「五
    年後再犯」。依其立法理由之說明：「初犯」，經觀察、勒
    戒或強制戒治後，應為不起訴處分或不付審理之裁定；經觀
    察、勒戒或強制戒治執行完畢釋放後，「五年內再犯」者，
    因其再犯率甚高，原實施之觀察、勒戒及強制戒治既已無法
    收其實效，爰依法追訴或裁定交付審理。至於經觀察、勒戒
    或強制戒治執行完畢釋放後，「五年後再犯」者，前所實施
    之觀察、勒戒或強制戒治已足以遮斷其施用毒品之毒癮，為
    期自新及協助其斷除毒癮，仍適用「初犯」規定，先經觀察
    、勒戒或強制戒治之程序。從而依修正後之規定，僅限於「
    初犯」及「五年後再犯」二種情形，始應先經觀察、勒戒或
    強制戒治程序。倘被告於五年內已再犯，經依法追訴處罰，
    縱其第三次（或第三次以上）再度施用毒品之時間，在初犯
    經觀察、勒戒或強制戒治執行完畢釋放五年以後，已不合於
    「五年後再犯」之規定，且因已於「五年內再犯」，顯見其
    再犯率甚高，原實施觀察、勒戒或強制戒治，已無法收其實
    效，即應依該條例第十條處罰（最高法院九十五年度第七次
    刑事庭會議決議參照）。經查：被告曾於八十八年三月間因
　　施用毒品案件，經原審法院以八十八年度毒聲字第九二一號
  　裁定送觀察、勒戒後，認無繼續施用毒品之傾向，於八十八
    年三月八日釋放出所，並經臺灣板橋地方法院檢察署檢察官
　　於八十八年三月九日以八十八年度偵字第四二七四號為不起
　  訴處分確定；復於八十八年八月間因施用毒品案件，經原審
    法院以八十八年度毒聲字第四二七一號裁定送觀察、勒戒後
    ，認無繼續施用毒品之傾向，於八十八年十月十九日釋放出
    所，並經臺灣板橋地方法院檢察署檢察官於八十八年十一月
    十日以八十八年度毒偵緝字第三二八號為不起訴處分確定；
    又於九十年間因施用毒品案件，經原審法院以九十年度毒聲
    字第二八八九號裁定令入戒治處所施以強制戒治一年，嗣因
    戒治成效良好，經原審法院以九十年度毒聲字第四九九七號
    裁定停止戒治，於九十一年三月十三日停止戒治出所，所餘
    戒治期間付保護管束，嗣於保護管束期間在犯毒品案件，經
    原審法院以九十一年度毒聲字第二０六九號裁定撤銷保護管
    束，令入戒治處所施以戒治，於九十三年一月九日因毒品危
    害防制條例修正釋放（原執行戒治期滿日為九十三年一月十
    七日）。上開九十年間施用毒品犯行，並經檢察官聲請簡易
    判決處刑，經原審法院以九十年度板簡字第一四一二號判處
    有期徒刑四月確定；另於九十二年間因施用第二級毒品案件
    ，經原審法院以九十二年度簡字第三六八七號判處有期徒刑
    六月，如易科罰金以銀元三百元折算一日確定，並與前開數
    罪經接續執行，於九十四年六月一日執行完畢；復於九十四
    年間因施用第二級毒品案件，經臺灣臺北地方法院以九十四
    年度易字第一七八二號判處有期徒刑六月，如易科罰金以銀
    元三百元折算一日確定，於九十五年十一月九日易科罰金執
    行完畢；再於九十五年五、六月間施用第二級毒品案件，經
    原審法院以九十五年度易字第一五八三號判處有期徒刑十月
    確定，嗣因符合中華民國九十六年罪犯減刑條例規定，經減
    為有期徒刑五月，有本院被告前案紀錄表一份附卷可稽，被
    告於九十五年九月十四日，再犯本件施用第一級毒品海洛因
    及第二級毒品甲基安非他命之罪行，雖距前次觀察、勒戒執
    行完畢後已逾五年（另前揭所施行之強制戒治，因法律修正
    而提前釋放出所，故無從視為執行完畢），惟其於九十年、
    九十二年、九十四年間均分別犯有施用毒品罪，揆諸上開說
    明，被告本件犯行已屬「五年內再犯」，自無再經觀察、勒
    戒及強制戒治之必要，應逕依毒品危害防制條例第23條第2
    項之規定論罪科刑。本件事證明確，被告犯行堪以認定。
三、按海洛因、甲基安非他命分別係屬毒品危害防制條例第二條
    第二項第一款、第二款所規定之第一級、第二級毒品，核被
　　告所為，係犯毒品危害防制條例第十條第一項、第二項之施
  　用第一級、第二級毒品罪，被告施用毒品前後，持有海洛因
    、甲基安非他命之低度行為，應分別為施用之高度行為所吸
    收，不另論罪。被告將海洛因及甲基安非他命混合在一起施
    用，係一行為觸犯數罪名，為想像競合犯，應依法從一重之
    施用第一級毒品罪論處。查被告曾受有如事實欄第一項所載
    之犯罪科刑及執行情形，有本法院被告前案紀錄表一份在卷
　　可憑，於受有期徒刑之執行完畢後，五年以內故意再犯本件
　  有期徒刑以上之罪，為累犯，應依刑法第四十七條第一項之
    規定加重其刑。
四、移送併辦意旨（臺灣板橋地方法院檢察署九十六年毒偵字第
    三七二一號、第二二八一號、第三八三０號）略以：被告基
    於施用毒品之犯意，分別(一)於九十五年十一月二日為警採尿
    回溯前九十六小時內某時，在不詳處所，施用第二級毒品甲
    基安非他命（聲請書誤載為安非他命）。嗣於九十五年十一
    月一日二十三時許，在臺北市大同區○○○路一七六號前，
    為警查獲。(二)於九十五年十二月十二日六時三十五分為警採
    尿回溯前九十六小時內（聲請書誤載為二十六小時）某時，
    在不詳處所，施用第二級毒品甲基安非他命（聲請書誤載為
    安非他命）。嗣於九十五年十二月十二日二時三十分許，在
    國道三號公路南向七十二公里處，為警查獲。(三)於九十六年
    五月十一日，在臺北縣新莊市○○路某處工廠，施用第一級
    毒品海洛因及第二級毒品甲基安非他命（聲請書誤載為安非
    他命）。嗣於九十六年五月十四日十七時四十五分許，在臺
    北縣樹林市○○街○段與鎮前街口查獲，並扣得海洛因一包
    （淨重０．二公克）、安非他命二包（淨重０九五公克）。
    因認被告此部分亦分別涉犯毒品危害防制條例第十條第二項
    及同條例第一項、第二項之罪，且與前開起訴部分具有集合
    犯之包括一罪之關係，應併予審理云云。惟查：
(一)按連續犯規定之廢除，係因實務界對於「同一罪名」認定過
    寬，所謂「概括犯意」，經常可連綿數年之久，且在採證上
    多趨於寬鬆，致過度擴張連續犯概念，造成刑罰不公之現象
    ，在連續犯廢除後，基於連續犯原為數罪之本質及刑罰公平
    原則之考量，過去視為連續犯之犯罪，原則上應回歸數罪併
    罰處罰，藉此維護刑罰之公正性，是連續犯之規定廢除後之
    數行為，尚難以過去認為之連續犯，即變成接續犯等之集合
    犯，按學理上所稱之集合犯係指犯罪行為態樣，本質上具有
    反覆、延時性實行之特徵者，例如經營、從事業務營業之行
    為，如未依規定領有廢棄物清除、處理許可文件，從事廢棄
    物貯存、清除、處理罪，本質上具有反覆性與延時性，其複
    次為（從事）廢棄物清除、處理，乃其業務本質所當然，為
    包括的一罪，無連續犯可言。又過去刑事法將若干犯罪行為
    態樣，立法時既予特別歸類，定為犯罪構成要件之行為要素
    ，性質上屬多數行為之集合犯，法律上擬制為一罪，學理上
    可稱之為實質上一罪，其反覆從事之多數行為相互間，並不
    發生連續犯或想像競合犯之問題，如常業犯罪（如刑法修正
    前之刑法第三百二十二條之常業竊盜罪，係指以觸犯竊盜罪
    為其日常生活之職業者而言。故該罪性質上屬多數行為之集
    合犯，法律上擬制為一罪，即學理上所稱之實質上一罪），
    惟此為法律上擬制為一罪，現就常業犯罪亦已廢除，是現亦
    無常業犯法律上擬制為一罪之集合犯可言，又有犯罪習慣並
    不當然為集合犯，亦與連續犯不同，前者係指對於犯罪已為
    日常之惰性行為，而所犯之罪名為何，則非所問。後者，則
    以基於一個概括之犯意，連續犯同一之罪名為必要。且前者
    係一種犯罪之習性，後者係一種犯罪之態樣，故有犯罪習慣
    並非當然為連續犯，而連續犯亦不能當然認為有犯罪習慣，
    是有犯罪習慣者，並不當然為集合犯，再毒品危害防制條例
    所稱之毒品，指具有成癮性、濫用性及對社會危害性之麻醉
    藥品與其製品及影響精神物質與其製品。並非施用多次毒品
    者，即為集合犯，亦難以連續犯廢除前之數行為，基於概括
    之犯意為之者，為連續犯，非基於概括之犯意為之者，為數
    罪併罰，而於連續犯廢除後之數行為（連續犯廢除前之連續
    犯或數罪）即變成集合犯或接續犯之實質上或包括的一罪，
    亦難以有癮者，為集合犯，為實質上一罪，無癮者，為數罪
    併罰，不能以連續犯廢除前數行為之連續犯或數罪，為非集
    合犯之實質上一罪，於連續犯廢除後之相同數行為，即成立
    實質上一罪之集合犯，此自相矛盾不一，又所謂接續犯係由
    行為人以單一行為接續進行，縱令在犯罪完畢以前，其各個
    舉動已與該罪之構成要件相符，但在行為人主觀上，各個舉
    動不過為其犯罪行為之一部分，在刑法評價上，亦以視為數
    個舉動之接續施行，合為包括之一行為予以評價，較為合理
    ，則屬接續犯，為包括的一罪，而非連續犯，如採礦行為所
    接續施行之採取土石作業，在行為人主觀上，無非是開發或
    經營採礦行為之一部分，在刑法評價上，亦以合為包括之一
    採礦行為予以評價，較為合理，應屬接續犯，而非連續犯，
    是接續犯要符合上開之要件，始為接續犯。
(二)被告於刑法連續犯之規定廢除後即九十五年九月十四日（本
    案起訴部分）、九十五年十一月二日為警採尿時向前回溯九
    十六小時內某時（九十六年度毒偵字第三七二一號移送併辦
    部分）、九十五年十二月十二日六時三十五分為警採尿回溯
    九十六小時內某時（九十六年度毒偵字第二二八一號移送併
　　辦部分）、九十六年五月十一日（九十六年度毒偵字第三八
　  三０號移送併辦部分）分別施用毒品海洛因及甲基安非他命
    、甲基安非他命、甲基安非他命、海洛因及甲基安非他命而
    遭警查獲四次，係在刑法連續犯規定廢除後之行為，揆諸上
    開說明，應予數罪併罰，尚難以其有犯罪之習性，而認屬集
    合犯。綜上所述，移送併案審理部分與本件前開論罪科刑部
    分，難認有集合犯之包括一罪關係，要屬無從併予審理，應
    退還檢察官另為妥適處理。
五、原審同此認定，因依毒品危害防制條例第十條第一項、第二
    項、第十八條第一項前段，刑法第十一條前段、第五十五條
    、第四十七條第一項、第三十八條第一項第二款，中華民國
    九十六年罪犯減刑條例第二條第一項第三款、第七條各規定
    ，於審酌被告有多次施用毒品前科，仍不知戒絕，再次施用
    毒品，情節非輕，惟念其犯後坦承犯行，態度尚佳等一切情
    狀，量處有期徒刑一年八月，並以被告犯罪時間係在九十六
    年四月二十四日以前，合於中華民國九十六年罪犯減刑條例
    第二條第一項第三款之規定，且非同條例第三條所定不得減
    刑之罪，應依上開減刑條例規定減刑為有期徒刑十月，暨扣
    案之甲基安非他命一包（淨重０．八公克，驗餘淨重０．七
　　八九公克），係屬查獲之第二級毒品，除檢驗用罄部分外，
　  應依毒品危害防制條例第十八條第一項前段規定，不問屬於
    犯人與否，併予沒收併銷燬之。另盛裝上開甲基安非他命之
    空塑膠袋一個，係被告所有供施用毒品所用之物，亦據其供
    明在卷，應依刑法第三十八條第一項第二款規定宣告沒收。
    核其認事用法，俱無違誤，量刑亦甚允洽。公訴人及被告雖
    以被告所犯前開施用毒品犯行（臺灣板橋地方法院檢察署九
    十六年毒偵字第三七二一號、第二二八一號、第三八三０號
    ），與本件有集合犯關係，為起訴效力所及，應併予審理為
    由，指摘原判決不當云云。惟查：按「依刑法第五十六條修
    正理由之說明，謂「對繼續犯同一罪名之罪者，均適用連續
    犯之規定論處，不無鼓勵犯罪之嫌，亦使國家刑罰權之行使
    發生不合理之現象。」、「基於連續犯原為數罪之本質及刑
    罰公平原則之考量，爰刪除有關連續犯之規定」等語，即係
    將本應各自獨立評價之數罪，回歸本來就應賦予複數法律效
    果之原貌。因此，就刑法修正施行後多次施用毒品之犯行，
    採一罪一罰，始符合立法本旨。本則法律問題，某甲於刑法
    修正施行前連續施用毒品部分，應依刑法第二條第一項之規
    定，適用修正前連續犯之規定論以一罪；刑法修正施行後之
    多次施用犯行，除符合接續犯之要件外，則應一罪一罰，再
    就刑法修正施行後之數罪，與修正前依連續犯規定所論之一
    罪，數罪併罰，合併定其應執行之刑」，最高法院九十六年
    度第九次刑事庭會議決議參照。經查：前開併辦意旨所指被
    告施用毒品時間係分別於九十五年十一月二日為警採尿回溯
    前九十六小時內某時（九十六年度毒偵字第三七二一號移送
    併辦部分）、九十五年十二月十二日六時三十五分為警採尿
    回溯前九十六小時內某時（九十六年度毒偵字第二二八一號
    移送併辦部分）及九十六年五月十一日（九十六年度毒偵字
    第三八三０號移送併辦部分），均在刑法新法施行後，依上
　　開最高法院意旨，被告於刑法新法施行後多次施用毒品犯行
  　，仍應一罪一罰，始符合立法本旨，公訴人及被告上訴意旨
    ，猶執陳詞，指摘原判決不當，為無理由，胥予駁回。
據上論斷，應依刑事訴訟法第三百六十八條，判決如主文。
本案經檢察官陳明光到庭執行職務。
中　　華　　民　　國　　96　　年　　12　　月　　12　　日
　　　　　　　　　刑事第十七庭　審判長法　官  趙功恆
　　　　　　　　　　　　　　　　　    法　官  陳憲裕
　　　　　　　 　 　　　　　　　　　　法　官  高明哲
以上正本證明與原本無異。
如不服本判決，應於收受送達後十日內向本院提出上訴書狀，其
未敘述上訴之理由者並得於提起上訴後十日內向本院補提理由書
（均須按他造當事人之人數附繕本）。
                                      書記官  梁淑時
中　　華　　民　　國　　96　　年　　12　　月　　12　　日
附錄：本案論罪科刑法條全文
毒品危害防制條例第十條
施用第一級毒品者，處六月以上五年以下有期徒刑。
施用第二級毒品者，處三年以下有期徒刑。
